【裁判字號】    88,上訴,3328
【裁判日期】    890615
【裁判案由】    偽造文書等
【裁判全文】
臺灣高等法院刑事判決                  八十八年度上訴字第三三二八號
    上  訴  人
    即  被  告  丙○○
    選任辯護人  鄭金溪
右上訴人，因偽造文書等案件，不服臺灣士林地方法院八十七年度易字第一一七六號
，中華民國八十八年七月十六日第一審判決（起訴案號：臺灣士林地方法院檢察署八
十六年度偵續字第一四七號）提起上訴，本院判決如左：
    主    文
原判決撤銷。
丙○○連續行使偽造私文書，足以生損害於他人，處有期徒刑玖月。
    事    實
一、丙○○於民國八十三年十二月間成立民間互助會，自任會首並約定會期自八十三
    年十二月二十日起至八十五年十二月二十日止，會金新臺幣（下同）一萬元，於
    每月二十日開標，並於每年二、五、八月之五日各加標一次，連會首共三十一會
    。詎丙○○竟意圖為自己不法之所有，基於概括犯意，連續於附表所示時間，以
    附表所示利息，分別冒用楊振明（本應為壬○○、會單上誤載為楊振明，實係羅
    純機以此名入會）、乙○○、辰○○（為本人入會，起訴書誤為羅純機借用其姓
    名入會）三人名義偽造其姓名及標息之標單私文書，持以行使，參與競標（即冒
    標），足以生損害於其三人，並分別得標，使其他不知情之活會會員癸○○、丁○○、卯○○、甲○○、丑○○、辛○○、寅○○等多人，均誤以為壬○○、乙○○、辰○○三人先後得標，陷於錯誤而如數交付其活會會款。迨至八十四年九
    月二十月開標後，丙○○即宣告停標倒會，各會員始悉受騙。
二、案經癸○○、丁○○、卯○○、甲○○、丑○○、辛○○、寅○○訴請臺灣士林
    地方法院檢察署檢察官偵查起訴。
    理    由
一、訊據被告丙○○固不諱言召集本件互助會，其後並停會之事實，惟否認有何詐欺
    、偽造標單以冒標會款之犯行，辯稱：係遭受其妹李仲香拖累，以至倒會，且停
    會均得會員同意，並與活會會員達成民事和解，立有和解書，並清償部分款項，
    伊並未冒標亦無詐欺之意云云，然查：證人羅純機於原審證稱：我用兒子壬○○
    （會單誤載為楊振明）名義跟一會，是活會，後來才知辰○○也是會員，是活會
    等語（原審法院八十七年九月十一日筆錄）、證人辰○○於原審亦證稱：跟二會
    ，一活會、一死會等語（原審法院八十八年三月五日筆錄）、證人子○○、乙○○於原審復證稱：我們是一活會、一死會，忘了誰是死會，死會當初標一千五百
    元（按依死會名單所載當是子○○一千六百元）等語（原審法院八十七年九月二
    十三日筆錄），是證人即會員辰○○既參加二會尚有一活會，壬○○亦為活會、
    乙○○或子○○中一人亦是活會、然被告所給活會之資料卻是辰○○均死會、壬○○、乙○○亦是死會，足證上開三會為被告所冒標甚明，被告雖又辯稱：伊未
    冒標會款，已標之十三會中僅有二會不同，該二會係其夫庚○○及戊○○二人得
    標云云，惟查證人戊○○經本院傳訊到院證稱：伊係在八十四年四月份得標當
    時唸中正預校，每月有五千多元之收入，參加互助會不夠之錢由父親代墊，當
    時又說說要買房子，得標金由父親拿走至今尚未買房子（見本院八十八年十二月
    十七日訊問筆錄），其所證得標日期與被告具狀陳明戊○○係在八十四年八月五
    日得標之日期已有不符，再證人戊○○當時一個月僅有五千餘元之收入，且尚有
    開銷，自不可能無故即將會款標下購買房屋且其後又未購買而負擔高額利息死會
    之理，是該會是否有得標之事即非無疑。再依證人庚○○於本院調查中證稱：經
    其打電話至丙○○上班地點參加標會，得標二十多萬元，原先是要買房子，結果
    借與李仲香，所借款項無息（見八十九年一月十七日執問筆錄），此項供述除與
    其在偵查中所供「我寫標單由我太太去標」（偵卷四五九四號第二十七頁反頁）
    之供述不符外，另庚○○收入有限，原先既付利息標得會款規劃買房子，焉有嗣
    後改由自己付擔高度死會利息而將所得之會款無息借與李仲香之理？再再均顯示
    戊○○及庚○○二人是否真正得標，顯有疑問；而證人乙○○於本院調查中亦證
    稱：「我與我太太子○○各參加一會，我得標一會，之後我告訴丙○○，我太太
    的活會抵我的死會，即我不繳死會錢也不標我太太的活會」，被告丙○○亦附合
    其證稱：「乙○○將其死會，活會均讓我承擔」惟此項供述與乙○○之前供不符
    ，且亦無證據證明確有相抵之事，自應以其於原審所供為可採，而證人乙○○前
    曾供稱：子○○、乙○○二會中有一活會，死會當初得標一千五百元，則乙○○
    、子○○二人得標會款之一會應為八十四年六月二十日子○○以一千六百元得標
    日為其投標日，且此得標日與被告及告訴人雙方於本院及偵查中所提出之會款帳
    （附本院卷八十八年十月二十五日筆錄後）開標明細表（附偵查卷三－一頁）均
    記載子○○得款亦相符，至告訴人記載乙○○以二千元得標之日期，因乙○○並
    未再投標自無得標，而被告又記載且稱該標係其子戊○○所得標，然此供述亦與
    事實不符已如上述，該日應為被告冒標乙○○之會款之日期甚明。至會員羅純機
    以其子壬○○名義加入一會，另辰○○亦以其名義加入二會，其姊妹共有三會其
    中一會為死會，另二會為活會，此為不爭之事實，而被告於原審亦供稱：辰○○
    以其名義參加二會，都是活會，壬○○是死會（見原審卷第六六頁及反頁），另
    於本院調查中亦供陳：壬○○、辰○○、羅純機三人共參加三會，他們三人只得
    標一會，核與羅純機、辰○○二人所證情節主要部分（即二活會，一死會）之證
    詞均相同（見原審卷第九十頁及第一四０頁及反頁）而證人癸○○於偵查中復證
    陳：辰○○、壬○○三會都是死會，不是二活一死，且陳稱伊幾年都有參加開標
    ，沒有伊同事會告訴伊（見偵字第四五九四卷第三十八頁）參以告訴人所提出辰
    ○○二會，壬○○及乙○○各一會得標之日期，恰巧為被告辯稱係其夫庚○○及
    子戊○○得標之日期，而庚○○及戊○○得標之事又與事實不符，再參以本案被
    告又陳稱寅○○之會亦為其與謝女合夥，謝女得標後因其妹有急用要謝女讓他，
    謝女亦同意，另陳秀娥亦為其母，則依其主張本案開標之十三會竟有高過六會係
    其本人或親人得標且由其掌控（即其本人、母陳秀娥、夫庚○○、子戊○○、寅
    ○○及乙○○、子○○中一會）顯與一般標會在二分之一前禁止會首親人全部標
    會之慣例有背，本件應認告訴人所提出記載辰○○二會、壬○○一會均得標之紀
    錄，較為可採。是被告顯有為冒上開三人之名義為標會甚明。又證人即死會會員
    江佩玲、陳秀娥及乙○○均證稱：有寫標單（見原審卷第一０六頁反頁及第一五
    四頁及本院八十八年十月二十五日訊問筆錄），是本案雖未扣得標單，然依上開
    證人所言，亦足證被告係以偽造標單方式冒標，被告冒用他人名義冒標會款，顯
    見其有施用詐術，亦即自始即有不法所有之意圖，至被告其後雖曾與告訴人簽立
    和解書，然此僅為犯後態度問題，尚與被告是否犯罪之要件無關，何況，被告亦
    僅有開庭才還部分款項，此亦據告訴人代理人己○○律師到庭指訴明確，是被告
    自所辯自不足採，此外，復經告訴人癸○○、丁○○、卯○○、甲○○、丑○○
    、辛○○、寅○○等人指訴明確，並有互助會會單、開標明細表影本附卷可稽，
    本案事證明確，被告犯行堪予認定。又本案事證已明，證人辰○○、羅純機二人
    本院傳訊雖未到庭，本院認已無傳訊必要，併此述明。
二、按民間互助會標會之標單，就其內容所載置押及金額本身而言，原無何一定之意
    思表示，只因在民間標會之習慣上，足為表示其一定用意之證明，而屬刑法第二
    百二十條所謂以文書論之準私文書（最高法院八十七年度台非字第一二號、七十
    四年度台上字第四一九四號判決參照）。核上訴人即被告招募互助會，先後三次
    冒標活會會員之會後，向活會會員詐取會款之所為，均係犯刑法第二百十六條、
    第二百二十條第一項、第二百十條行使偽造私文書罪及同法第三百三十九條第一
    項之詐欺取財罪。被告偽造標單準私文書之低度行為，為高度行使行為所吸收，
    不另論罪。其先後三次行使偽造準私文書標單冒標及詐取活會會員會款之行為，
    均時間緊接，方法相同，觸犯犯罪構成要件相同之罪名，顯係基於概括犯意為之
    ，均應以連續犯論以一罪，並加重其刑。又被告每一次冒標行為詐騙多位活會會
    員之財產法益，係以一行為觸犯數詐欺取財罪名，為想像競合犯，依刑法第五十
    五條前段之規定，僅論以一重之詐欺取財罪，再被告係以行使偽造準私文書標單
    為方法達其詐欺取財之目的，所犯行使偽造私文書罪與詐欺取財罪間，有方法結
    果之牽連關係，應依刑法第五十五條後段之規定，從一重之行使偽造私文書罪處
    斷。原審依法論科，固非無見，惟：原判決認定證人庚○○為死會會員，並採信
    其證詞，屬尚有誤，上訴人上訴否認犯罪雖無足採，惟原判決既有上述違誤，自
    應由本院將原決撤銷改判，爰審酌被告犯罪之動機、目的、手段、所生危害及犯
    罪後雖曾與告訴人達成和解，然未依該和解內容履行、犯罪後不知悔悟，且飾詞
    諉罪等一切情狀，量處如主文第二項所示之刑。另標單並未扣案且依習慣均於標
    會後丟棄，又無證據證明現仍存在，自無庸對標單為沒收之諭知，併此明。
三、至告訴人一再指稱：連絡不到會單上死會之江衍澄，應是被告捏造，而用以冒標
    等語，然查證人黃鼎傑證稱：認識江衍澄，他曾與庚○○談，他死會會付等語（
    偵卷第四七頁反面），是告訴人上開所指即嫌無據，尚難遽信。另告訴人指稱：
    被告於八十四年五月五日召集會金一萬元、共二十一會，於八十五年七月十五日
    召集會金五千元、會員二十四會之互助會，亦涉詐欺云云，訊據被告固不諱言召
    集上開二會，然辯稱：八十五年之會已結束，均死會，與本案無關，八十四年之
    會，因進行至第四會，遭會員及被告之妹李仲香倒會，乃緊急停會，均無詐騙情
    事等語，並提出會單為證，且查無證據足證被告此一部分亦涉詐欺犯行，是告訴
    人此一所指，即乏證據證明，不足採信，此部分公訴人既未為起訴，本院亦無為
    無罪或不另為無罪判決之必要，僅附此敘明。
據上論斷，應依刑事訴訟法第三百六十九條第一項前段、第三百六十四條、第二百九
十九條第一項前段，刑法第五十六條、第二百十六條、第二百十條、第二百二十條、
第三百三十九條第一項、第五十五條、罰金罰鍰提高標準條例第一條，判決如主文。
本案經檢察官鄭龍照到庭執行職務。
中      華      民      國    八十九    年      六      月     十五     日
                              臺灣高等法院刑事第十庭
                                  審判長法  官  蔡  長  溪
                                        法  官  楊  貴  志
                                        法  官  溫  耀  源
右正本證明與原本無異。
如不服本判決應於收受送達後十日內向本院提出上訴書狀，其未敘述上訴之理由者並
得於提起上訴後十日內向本院補提理由書（均須按他造當事人之人數附繕本）。
                                        書記官  陳  明  琴
中      華      民      國    八十九    年      六      月     十六     日
附錄：本案論罪科刑法條全文
刑法第二百十六條
行使第二百十條至第二百十五條之文書者，依偽造、變造文書或登載不實事項或使登
載不實事項之規定處斷。
刑法第二百十條
偽造、變造私文書，足以生損害於公眾或他人者，處五年以下有期徒刑。
刑法第二百二十條第一項
在紙上或物品上之文字、符號，依習慣或特約，足以為表示其用意之證明者，關於本
章之罪，以文書論。
附表：
┌──┬─────────┬──────────┬───────────┐
│編號│   被冒標姓名     │   日         期    │    利  息  金  額    │
├──┼─────────┼──────────┼───────────┤
│一、│楊振明（即壬○○）│ 八十四年三月二十日 │      一千五百元      │
├──┼─────────┼──────────┼───────────┤
│二、│     辰○○       │ 八十四年五月五日   │      一千五百元      │
├──┼─────────┼──────────┼───────────┤
│三、│     乙○○       │ 八十四年八月五日   │        二千元        │
└──┴─────────┴──────────┴───────────┘


司法院資訊處製作；財團法人民間司法改革基金會備份。
